最　高　行　政　法　院　判　決　　　　　　　　　　九十一年度判字第九五八號
　　再 審原 告　甲　○
　　再 審被 告　財政部臺灣省北區國稅局
　　代　表　人　林吉昌
右當事人間因綜合所得稅事件，再審原告對本院中華民國八十八年四月二十二日八十
八年度判字第一三七二號判決，提起再審之訴。本院判決如左：
　　主  文
再審之訴駁回。
再審訴訟費用由再審原告負擔。
　　事  實
緣再審原告民國八十一年度綜合所得稅結算申報，再審被告以其漏報取自國防部中山
科學研究院（下稱中科院）之薪資所得計新台幣（下同）三三○、四八○元，乃核定
補徵稅額四二、九六二元。再審原告不服，申經復查結果，未准變更。提起訴願、再
訴願，均遭決定駁回，遂提起行政訴訟，復經本院八十八年度判字第一三七二號判決
（下稱原判決）駁回，再審原告以原判決有行政訴訟法第二百七十三條第一項第一款
（修正前行政訴訟法第二十八條第一款下同）再審事由，對之提起再審之訴，茲摘
兩造訴辯意旨於次：
再審原告起訴意旨略謂：一、按租稅法定主義乃法治國家之主流思想，而中央法規標
準法係規範憲法與法、法與法及法與命令間關係，故該法第一條即明定「中央法規之
制定、施行、適用、修正及廢止，除憲法規定外，依本法之規定。」依同法第十六條
「法規對其他法規所規定之同一事項而為特別之規定者，應優先適用之。其他法規修
正後，仍應優先適用。」第十七條「法規對某一事項規定適用或準用其他法規之規定
者，其他法規修正後，適用或準用修正後之法規。」第十八條「各機關受理人民聲請
許可案件適用法規時，除依其性質應適用行為時之法規外，如在處理程序終結前，據
以准許之法規有變更者，適用新法規，但舊法規有利於當事人而新法規未廢除或禁止
所聲請之事項者，適用舊法規。」等規定，再審原告自可主張：「所得稅法第九十四
條第一項：『扣繳義務人於扣繳稅款時，應隨時通知納稅義務人，並依本法第九十二
條之規定，填具憑單發給納稅義務人，如原扣稅額與稽徵機關核定稅額不符時，扣繳
義務人於繳納稅款後，應將溢扣之稅款退還納稅義務人；不足之數由扣繳義務人補繳
，但扣繳義務人得向納稅義務人追償之。』第八十九條第二項『扣繳義務人未履行扣
繳義務責任，而有行蹤不明或其他情事，致無從追究者，稽徵機關得逕向納稅義務人
徵收之。』之規定，為最有利於納稅義務人，其中尤以『致無從追究者』為最具關鍵
，蓋中科院為國家機關，非無從追究。」最高行政法院六十八年度判字第七六七號、
六十九年度判字第五號、七十年度判字第三九九號、七十四年度判字第一五三七號判
決先例，均可見其以往對民間事業主以所得稅法第九十四條第一項嚴懲之立場，何以
換到行政院、國防部、中科院時則否，顯違反行政法上之禁反言原則。是依憲法第七
條所定平等原則及所得稅法第九十四條第一項、第八十九條第二項之規定，為符合稅
捐稽徵法第四十八條之三之從新從優原則，應將原處分撤銷之。二、「程序正義」為
行政法之重要原則，蔣經國總統、嚴家淦總統、孫運璿、俞國華、李煥、郝伯村等先
生及連戰前副總統皆涉嫌以「品位加給、技術津貼」為免稅之違法承諾，誘騙國內外
高級科技人才，竭盡心智為國研發國防新武器，卻導致這些科技人才，人格無端蒙上
污點，橫遭稅官以逃漏稅之罪名相侮辱。此可由中科院於五十五年成立時，即有「品
位加給、技術津貼」之給與，直至六十八年，由中科院員工具名檢舉未依法納稅，財
政部函請國防部查明給付性質，已經十三年，國防部更以基於業務機密之理由無從提
供可證。財政部雖擬具處理辦法，報奉行政院函准備查，並於同年十一月三十日以台
財稅三八五○一號函復國防部徵免原則。惟行政院、國防部、中科院基於國防武器自
主研發政策需要，並未示知員工知悉（此觀財政部八十五年十二月五日台財稅第八五
一九二八○九一號函引國防部八十五年十月九日珍琥字第二五二六號文「認定給付員
工之科技品位加給暨技術津貼可免納所得稅，故未示知員工」可知）。而財政部發文
與國防部後，再經十四年，無進一步作為，實難令人相信，唯一合理解釋乃配合國防
武器自主研發政策而不作為。該財政部六十八年十一月三十日台財稅三八五○一號函
及行政院台八十四財三七○○七號函並未編入財政部七十八、八十三、八十七年度之
所得稅法令彙編，依該部七十九年十月十八日台財稅第000000000號、八十
三年八月三十一日台財稅第000000000號、八十七年九月二十一日台財稅第
八七一九六五三六六號函，應已屬無效之函示，必經各權責機關重新核定後，始重新
生效。上開二函復未依中央法規標準法第七條送立法院備查，不合程序正義。三、中
科院係根據行為時動員戡亂時期臨時條款第四條、第五條規定創立，並依據憲法第一
百六十六條、第一百六十七條，核予中科院非軍職員工部分所得（即品位加給、技術
加給）免徵所得稅之租稅優惠。苟非有此法源依據，中科院非軍職員工歷經二十五年
「品位加給、技術加給」皆未依法扣稅，則歷任行政院長、財政部長、國防部長皆難
逃包庇縱容犯罪之事實，應依所得稅法第八十九條第二項及刑法第十三條追究渠等責
任。綜上所述，歷任行政院長、財政部長、國防部長必曾考量，而將給予中科院非軍
職員工之薪資，分為本薪及品位加給、技術津貼兩大部分，本薪部分依法扣稅，以符
合憲法第十九條規定人民之納稅義務，品位加給、技術津貼則依憲法第一百六十六條
、第一百六十七條規定，予以免稅獎勵。此雖未明載入所得稅法第四條列舉諸免稅事
由中，但條列事項，難免疏漏，然憲法既已明示保障，稅法亦無再為規定之必要。中
科院之非軍職員工受歷任行政院長、國防部長之託，執行國家既定之國防武器自主研
發武器，顯然都是增進公共利益、維持社會秩序、保護他人自由、避免緊急危難之功
績，因之獲得主政者之租稅優惠權利，應受憲法第二十二條、第二十三條之保障，再
審被告對再審原告補徵稅款，明顯牴觸憲法規定。原判決有舊行政訴訟法第二十八條
第一款（按即修正後之第二百七十三條第一項第一款）適用法規顯有錯誤情形，爰提
起再審之訴，請依職權召開言詞辯論及命中科院參加訴訟，並判決廢棄原判決、原核
定、復查決定、訴願及再訴願決定均撤銷等語。
再審被告答辯意旨略謂︰一、中科院之預算雖分別依計畫編列人事費支應其員工之各
項給與，但實際上領受「科技品位加給」或「技術津貼」之非軍職人員，無論配屬之
單位或參與不同計畫，悉依該院所訂「科技人員品位支給標準表」、「技術員薪給標
準表」之等級，每月按職級定額領取「科技品位加給」或「技術津貼」。該院與其聘
僱人員之約定事項亦載明所指薪給，除實物代金及眷補費外，包括全部給與，是以該
院非軍職人員所領受之「科技品位加給」或「技術津貼」，核屬其因提供勞務所取得
之報酬。另再審被告於八十二年間曾派員前往該院現場瞭解結果，該院支付非軍職人
員之「科技品位加給」及「技術津貼」係採按月給付方式，揆諸所得稅法第四條第八
款及財政部六十八年十一月台財稅第三八五○一號、八十四年八月十四日台財稅第八
四一六四一四一八號函釋暨行政院秘書長八十四年十月十七日台公十四財三七○○七
號函釋，原核定以系爭薪資所得（研究補助費或品位加給）三三○、四八○元，併課
當年度綜合所得額，乃核定補徵稅額四二、九六二元，要無不合。二、再審原告所訴
依所得稅法第九十四條第一項規定，扣繳義務人即中科院主辦會計人員有先行代納稅
義務人繳納之義務，再審被告直接向再審原告追課，有違該條之法定程序正義乙節。
惟依所得稅法第二條及第七十一條第一項規定，再審原告有系爭之應稅所得，即應依
法令合併申報綜合所得稅，其未依規定合併申報，再審被告據以合併課徵，要無不合
。再審原告所訴，顯無理由。三、至再審原告主張各節，前經鈞院行政訴訟判決，已
詳為審酌論駁在案，並無適用法規錯誤情形，再審原告仍執前詞主張，難謂有理，其
以原判決適用法規顯有錯誤之理由，提起再審之訴，亦僅為再審原告對法律見解之歧
異，要難符合舊行政訴訟法第二十八條第一款規定之要件，請判決駁回其再審之訴等
語。
    理  由
按行政訴訟當事人對本院之判決提起再審之訴，必須具有行政訴訟法第二百七十三條
第一項所列各款情形之一者，或該條第二項之情形始得為之，而該條第一項第一款所
謂適用法規顯有錯誤者，係指原判決所適用之法規與該案應適用之現行法規相違背或
與解釋判例有所牴觸者而言，至於法律上見解之歧異，再審原告對之縱有爭執，要難
謂為適用法規顯有錯誤，而據為再審之理由。原判決以：『按中華民國政府或外國政
府，國際機構、教育、文化、科學研究機構、團體，或其他公私組織，為勵進修、
研究或參加科學或職業訓練而給與之學金及研究、考察補助費等所得，免納所得稅
。但受領之學金或補助費，如係為授與人提供勞務所取得之報酬，不適用之，為行
為時所得稅法第四條第八款所規定。又凡公、教、軍、警、公私事業職工薪資及提供
勞務者之所得，為薪資所得，該項所得之計算，以在職務上或工作上取得之各種薪資
收入為所得額；前項薪資包括薪金、俸給、工資、津貼、歲費、金、紅利、各種補
助費及按月或按年分期給付之退休金或養老金。但為雇主之目的，執行職務而支領之
差旅費、日支費及加班費不超過規定標準者，及依同法第八條規定免稅之項目，不在
此限，復為同法第十四條第一項第三類所明定。本件原告（即再審原告）八十一年度
綜合所得稅結算申報，被告（即再審被告）初查以其漏報取自中科院之薪資所得三三
○、四八○元，乃核定補徵稅額四二、九六二元。原告不服，以系爭所得係研究補助
費，依行為時所得稅法第四條第八款規定，應屬免稅所得，且系爭所得係依研究計畫
專案申請及依各員工參與程度分別計算發放，並非定額給付，於會計上採按月給付僅
屬權衡變通辦法，其性質符合財政部六十八年十一月三十日台財稅第三八五○一號函
釋，稽徵機關逐年至中科院查閱相關會計資料，亦對系爭所得未予扣繳一節未予置理
，中科院據以認定系爭研究補助費係屬免稅所得，應屬合法、適當，稽徵機關於經過
數年後始為應稅主張，有違信賴原則云云，申經復查結果，以原告為中科院非軍職員
工，八十一年度領取自中科院薪資中之三三○、四八○元屬品位加給，為其所不爭，
而中科院之預算雖分別依計畫編列人事費支應員工之各項給與，然領受科技品位加給
或技術津貼之非軍職人員，無論配屬之單位或參與不同計畫，悉依該院所訂「科技人
員品位加給支給標準表」「技術員薪給標準表」之等級，每月按職級定額領取科技品
位加給或技術津貼。中科院聘僱人員之約定事項亦載明薪給除實物代金及眷補費外，
包括全部給與，業經財政部台灣省北區國稅局所屬大溪稽徵所赴中科院查閱資料瞭解
無誤，並為中科院八十一年十一月三日八十一訓誠字第一六八七三號函所明示，系爭
品位加給自始即屬薪資所得，自應依法合併申報繳稅，乃未准變更。至原告起訴主張
：就中科院之命名、成立背景及動機以及三十年來之研發成就，自有憲法第一百六十
五條、第一百六十六條、第一百六十七條所定勵措施引伸出之租稅優惠免稅規定之
適用。所得稅法第四條第八款但書牴觸憲法。中科院給予科技人才之品位加給或技術
加給，不論發給之形式如何，皆有上述憲法規定引伸出租稅優惠免稅規定之適用。而
財政部（六十八）台財稅第三八五○一號函，仍確定依上述租稅優惠予以免稅，中科
院亦始終未開立扣繳憑單，稽徵機關逐年審查該院預算亦未予置喙。信賴保護原則因
而確定。嗣縱認原先之承諾有更改必要，亦必採不溯既往原則。且依軍事審判法第三
條規定，中科院之非軍職員工視同現役軍人，其所得縱予取消免稅待遇，亦應準用軍
人、同步實施，免予追繳五年前所得，方為合理云云。惟查憲法規定提高從事教育、
科學等工作者之待遇，並不表示該項工作者其所得享有免稅之特權。原告指所得稅法
第四條第八款但書之規定違憲云云，要無可取。又本件中科院之預算雖分別依計畫編
列人事費支應其員工之各項給與，但實際上領受「品位加給」或「技術津貼」之非軍
職人員，無論配屬之單位或參與不同計畫，均依該院所訂「科技人員品位加給支給標
準表」、「技術員薪給標準表」之等級，每月按職級定額領取科技品位加給或技術津
貼。且該院與其聘僱人員之約定事項亦載明所指薪給，除實物代金及眷補費外，包括
全部給與，其非軍職人員所領受之科技品位加給或技術津貼，核屬因提供勞務所取得
之報酬，應無行為時所得稅法第四條第八款免納所得稅規定之適用。況被告於八十二
年間派員前往該中科院瞭解結果，其支付非軍職人員之科技品位加給及技術津貼確係
按月給付方式，復經中科院八十一年十一月三日（八一）訓誠字第一六八七三號函致
被告，說明該院各類薪資扣繳所得稅狀況：「以該院於年度開始即訂有各項研究計畫
，並按照研究計畫逐月實施。各項研究計畫除一般經費外，為獎勵科技人員竭盡心智
參與研發工作，另編列研發人員研究補助費及技術津貼。為便利作業，研發人員研究
補助費係採按月發放方式，再經由成本歸戶手續，回歸計畫預算內（研究補助費採個
案給付，必將增加人力及作業之負擔，不符經濟效益）」等語。足見中科院給付非軍
職員工之品位加給及技術津貼之所得，屬經常性研究補助費給與，且依職級按月定額
支給，為提供勞務所取得之報酬，依行為時所得稅法第四條第八款但書及第十四條第
三類之規定，核非屬免稅之所得。系爭應納稅款，既未逾稅捐稽徵法第二十一條所定
核課期間，被告依上開所得稅法規定、發單補徵稅款，核與租稅法定之原則無違。又
軍事審判法第三條第一、二款係指關於在軍事機關從事軍事工作之非軍職人員，因犯
軍法而應受軍法審判者而言，於本件應負公法上納稅義務之規定，無其適用。至所稱
信賴保護原則，係指人民信賴政府機關之決定，就其生活關係已有適當之安排，應給
予保護或給予合理補償而言。本件財政部（六十八）台財稅第三八五○一號函釋說明
：「一、凡依職級按月定額發給者，應屬各該研究人員之薪資所得，應於給付時應依
法辦理扣繳，所得人並應於年度結算申報時合併申報課稅。二、如係按研究計劃個案
給付、並非通案按職級按月給付者，則為研究補助費，依法可免納所得稅。三、如屬
第一種情形，中科院以往未依法扣繳，所得人以往年度亦未申報納稅者，應即請中科
院轉知各所得人自行向稽徵機關補報並補繳應納稅款，可免予處罰，自六十九年一月
起，中科院應於給付時依法扣繳，所得人應於每年終後合併申報綜合所得稅。．．．
」並未就系爭依職級按月定額發給之所得為應予免稅之承諾，自無信賴保護原則之適
用。是原告應依規定申報系爭所得而未申報，被告依首揭規定補徵漏報稅款四二、九
六二元，一再訴願決定遞予維持，均無違誤。原告起訴意旨，難謂有理，應予駁回。
又本件事實已臻明確，原告請行言詞辯論，核無必要；又聲請司法院大法官解釋，並
無停止本件訴訟程序之效力，均併此明。』為由，乃判決駁回再審原告在前訴訟程
序之訴。核其所適用之法規與該案應適用之現行法規並無違背，與解釋判例，亦無牴
觸，並無所謂適用法規顯有錯誤之情形；再審原告以前揭事實欄所載理由，主張原判
決適用法規顯有錯誤，核屬法律上見解之歧異；從而再審原告主張原判決有行政訴訟
法第二百七十三條第一項第一款（相當於修正前行政訴訟法第二十八條第一款）之再
審事由提起本件再審之訴，揆諸首揭說明，殊難認有再審理由，應予駁回。本件事證
已臻明確，已無行言詞辯論及命中科院參加訴訟之必要，併此明。
據上論結，本件再審之訴為無理由，爰依行政訴訟法施行法第二條、第三條、行政訴
訟法第二百七十八條第二項、第九十八條第三項前段，判決如主文。
中　　華　　民　　國　　九十一　　　年　　　六　　　　月　　 十三 　　　日
                    最 高 行 政 法 院  第 三 庭
                                審 判 長 法  官　　　葉　振　權
                                         法  官      林　家　惠
                                         法  官　　　吳　錦　龍
                                         法  官　　　劉　鑫　楨
                                         法  官　　　吳　明　鴻
右  正  本  證  明  與  原  本  無  異
　　　　　　　　　　　　　　　　　　　　 法院書記官　莊  俊  亨
中　　華　　民　　國　　九十一　　　年　　　六　　　　月　　　十三　　　日
